最　高　行　政　法　院　判　決
　　　　　　　　　　　　　　　　　　 96年度判字第01618號
上　訴　人　甲○○
被 上訴 人　彰化縣政府
代　表　人　乙○○
上列當事人間因石油管理法事件，上訴人對於中華民國95年2月
16日臺中高等行政法院94年度訴字第611號判決，提起上訴，本
院判決如下：
    主  文
上訴駁回。
上訴審訴訟費用由上訴人負擔。
    理  由
一、上訴人未經申請核准，擅以自用小貨車（車號：0850-HX號
    ）設置自用加儲油設施，供其所駕駛之挖土機（CATE120B，
    機號：03210）加注柴油，經彰化縣警察局田中分局於民國
    （下同）93年11月4日於彰化縣田中鎮○○里○○路○段729
    巷與自強街口查獲，除依法查扣加儲油設施器具、油料等相
    關證物及拍照存證外，並製作上訴人之偵訊筆錄，以93年11
    月11日田警行字第0930021494號函檢附相關卷證移請被上訴
    人裁處。被上訴人以所取樣之油料復經中國石油股份有限公
    司煉製研究所檢驗報告證實油槽內之存油確為柴油，乃以上
    訴人違反石油管理法第18條第1項規定，依同法第40條第1項
    第3款及第2項規定，以94年7月4日府建用字第0940124646號
    處分書處上訴人罰鍰新臺幣（下同）100萬元，並沒入供自
    用之石油製品及加儲油設施器具。上訴人不服，提起訴願遞
    遭駁回，遂提起本件行政訴訟。
二、上訴人於原審起訴意旨略謂：依石油管理法第18條規定所處
    罰之對象係指「客貨運輸業、營造工程業、工廠、機關或經
    中央主管機關同意者」等5類，上訴人僅係個人以小貨車裝
    載柴油供自用之挖土機加注使用，並非該法條所規範處罰之
    對象；又依自用加儲油加儲氣設施設置管理規則第3條第2項
    規定，因上訴人之小貨車所裝載柴油之容積並未超過2公秉
    ，故並不適用該規則之規定；另依石油管理法第2條規定，
    則小貨車是否屬於儲油設備？被上訴人皆未加詳查，即遽予
    推論，顯有違誤。此外，石油管理法第18條第1項所謂設置
    自用加儲油（氣）設施，並未規範其大小、型態、容量，惟
    自用加儲油加儲氣設施設置管理規則第3條第2項卻規範儲油
    槽內容積總和須在2公秉以下或經中央主管機關認定無法或
    不適宜設置自用加儲油設施等相關規定，係增加法律所無之
    限制，違反憲法第15條有關生存權、工作權及財產權應予保
    障之意旨，自屬違憲而應不適用，況相關機關亦未予上訴人
    適切之行政指導，其處分殊屬不當等語。為此請判決將原處
    分及訴願決定均撤銷等語。
三、被上訴人則以：（一）本件上訴人未經申請核准，即擅以自
    用小貨車設置自用加儲油設施，供自己所有之中古挖土機加
    注柴油，已違反石油管理法第18條第1項規定，爰經被上訴
    人依同法第40條第1項第3款及第2項規定，裁處罰鍰100萬元
    整，並沒入供自用之石油製品及所使用之加儲油設施器具。
    該儲油槽內壁厚度約0.6公分，儲油槽外壁長240公分、寬
    150公分、高120公分，扣除內壁約0.6公分，即儲油槽內容
    量4221公升（4.2公秉），遠大於自用加儲油加儲氣設施設
    置管理規則第3條第2項規定。又彰化縣警察局田中分局於事
    發現場起獲儲油槽一座、流量計1個、加油槍皮管1條、加油
    槍1支、加油泵浦1個、油品過濾器1個及柴油約1,000公升等
    證物，與上訴人筆錄、中國石油股份有限公司93年11月19日
    檢驗報告證實確為柴油，且繫案之油槽容量經中國石油股份
    有限公司、彰化縣警查局田中分局及被上訴人建設局會同丈
    量車號：0850-HX改裝油罐車上之儲油槽為4.32公秉等事實
    ，是上訴人未經申請核准，即擅自設置自用加儲油設施之違
    規行為，洵堪認定。（二）本件有關未經申請核准而設置自
    用加儲油（氣）設施之行政處罰，石油管理法第40條第1項
    第3款既已就違反行為義務之制裁與罰鍰額度加以明定，則
    同法第18條第2項授權行政機關訂立者僅係自用加儲油（氣
    ）設施之設置條件、設備、申請程序及其他管理事項之規則
    ，此不涉及行為制裁與罰鍰額度等本質性規範，核屬執行母
    法之技術性與細節性事項，而需藉由行政機關以專業知識加
    以補充者。則石油管理法第18條足以規定授權子法即上開設
    置條件、設備、申請程序及其他管理事項之目的、範圍與內
    容，進而符合司法院釋字第313號、第402號解釋理由書之授
    權明確性意旨。且依自用加儲油加儲氣設施設置管理規則第
    3條第1項、第2項規定觀之，其第1項係將「自用加儲油（氣
    ）設施」具體指明為「儲油（氣）槽（含儲油桶）及加油（
    氣）設備」，適用對象與石油管理法第18條所規定者均屬一
    致。其第2項則將「儲油槽（含儲油桶）內容積總和在2公秉
    以下」或「經中央主管機關認定無法或不適宜設置者」排除
    於該規則適用之範圍，即限縮石油管理法第40條第1項第3款
    所定處罰之範圍及對象，自無法規命令逾越母法授權範圍之
    問題，更無對人民之權利增加不必要限制之違憲情事。再查
    ，石油管理法第18條第1項及自用加儲油加儲氣設施設置管
    理規則第3條第1項之規範對象及要件乃係特定之行業，為特
    定之目的而備置加儲油設施者，應經申請核准始得設置之，
    乃與一般人民購買石油製品，使用何種容器盛裝，並無關涉
    ，自難謂對一般人民之權利有何影響等語，資為抗辯。
四、原審判決駁回上訴人之訴，其理由略以：按石油管理法第18
    條第1項規定，係指客貨運輸業、營造工程業、工廠、機關
    為供其自用車輛或動力機械加注汽油、柴油或液化石油氣，
    於經直轄市、縣（市）主管機關專案核准後，得設置自用加
    儲油（氣）設施；倘其非屬客貨運輸業、營造工程業、工廠
    、機關，則需經中央主管機關同意後，並經直轄市、縣（市
    ）主管機關專案核准，始得設置自用加儲油（氣）設施。如
    有違反，直轄市、縣（市）主管機關自得依同法第40條第1
    項第3款及第2項規定處以新臺幣100萬元以上500萬元以下罰
    鍰，並沒入其加儲油（氣）設施器具。有關未經申請核准而
    設置自用加儲油（氣）設施之行政處罰，石油管理法第40條
    第1項第3款既已就違反行為義務之制裁與罰鍰額度加以明定
    ，則同法第18條第2項授權行政機關訂立者僅係自用加儲油
    （氣）設施之設置條件、設備、申請程序及其他管理事項之
    規則，並不涉及行為制裁與罰鍰額度等本質性規範，核屬執
    行母法之技術性與細節性事項，而需藉由行政機關以專業知
    識加以補充者。則石油管理法第18條足以規定授權子法即上
    開設置條件、設備、申請程序及其他管理事項之目的、範圍
    與內容，進而符合司法院釋字第313號及第402號解釋理由書
    之授權明確性意旨。且依自用加儲油加儲氣設施設置管理規
    則第3條第1項、第2項規定觀之，其第1項係將「自用加儲油
    （氣）設施」具體指明為「儲油（氣）槽（含儲油桶）及加
    油（氣）設備」，適用對象與石油管理法第18條所規定者均
    屬一致。其第2項則將「儲油槽（含儲油桶）內容積總和在2
    公秉以下」或「經中央主管機關認定無法或不適宜設置者」
    排除於該規則適用之範圍，即限縮石油管理法第40條第1項
    第3款所定處罰之範圍及對象，自無法規命令逾越母法授權
    範圍之問題，更無對人民之權利增加不必要限制之違憲情事
    。惟所稱儲油槽（含儲油桶）內容積總和在2公秉以下，乃
    係指儲油槽（含儲油桶）內容積總和而言，並非指其查獲時
    儲存之油量。再查，石油管理法第18條第1項及自用加儲油
    加儲氣設施設置管理規則第3條第1項之規範對象及要件乃係
    特定之行業，為特定之目的而備置加儲油設施者，應經申請
    核准始得設置之，乃與一般人民購買石油製品，使用何種容
    器盛裝，並無關涉，自難謂對一般人民之權利有何影響。至
    於石油管理法第2條第9款規定之儲油設備定義為，定著於土
    地上或地面下具有頂蓋、牆壁，專供儲存石油之構造物，並
    依建築法規定領得建築物使用執照者，則如不符合上開設備
    者，即不得申請自用儲油設施，並非謂符合該設施者，如未
    申請許可應予處罰，不符合該設施者，縱未申請許可，亦不
    應處罰，從而，上訴人指摘原處分適用法規顯有錯誤云云，
    顯屬誤解法律等語。
五、上訴意旨略以：按上訴人於原審業已指明自用加儲油加儲氣
    設施設置管理規則第3條第2項規定，關於儲油槽內容積總和
    須在2公秉以下或經中央主管機關認定無法或不適宜設置自
    用加儲油設施等相關規定，係增加法律所無之限制，違反憲
    法第15條有關生存權、工作權及財產權應予保障之意旨，自
    屬違憲而應不適用，況相關機關亦未予上訴人適切之行政指
    導，其處分殊屬不當等主張，未審酌並敘明不採之理由，且
    未依論理與經驗法則予以論斷而遽予駁回，顯有判決不備理
    由之違法等語。
六、本院查：（一）按「客貨運輸業、營造工程業、工廠、機關
    或經中央主管機關同意者，為供其自用車輛或動力機械加注
    汽油、柴油或液化石油氣，經直轄市、縣（市）主管機關專
    案核准，得設置自用加儲油（氣）設施。前項自用加儲油（
    氣）設施之設置條件、設備、申請程序及其他管理事項之規
    則，由中央主管機關定之。」石油管理法第18條定有明文。
    所謂「自用加儲油（氣）設施」，依經濟部根據前揭法條第
    2項規定之授權，以93年9月8日經能字第09304606750號令修
    正發布之「自用加儲油加儲氣設施設置管理規則」第3條第1
    項規定，係指「客貨運輸業、營造工程業、工廠、機關或經
    中央主管機關同意設置之對象，為供其自用車輛或動力機械
    加注汽油、柴油或液化石油氣者，而備置之儲油（氣）槽（
    含儲油桶）及加油（氣）設備。」而言。又違反首揭石油管
    理法第18條第1項規定，未經申請核准而設置自用加儲油（
    氣）設施者，依同法第40條第1項第3款及第2項規定，處新
    台幣100萬元以上500萬元以下罰鍰；其供銷售或自用之石油
    製品及所使用之加儲油（氣）設施器具沒入之。（二）原審
    判決業已敘明自用加儲油加儲氣設施設置管理規則第3條第2
    項將「儲油槽內容積總和在2公秉以下」或「經中央主管機
    關認定無法或不適宜設置者」排除於該管理規則適用之範圍
    ，即限縮石油管理法第40條第1項第3款所定處罰之範圍及對
    象，自無法規命令逾越母法授權範圍之問題，更無對人民之
    權利增加不必要限制之違憲情事等語，既已限縮處罰之範圍
    及對象，自無侵犯人民權益之問題，上訴意旨謂該項規定係
    增加法律所無之限制，違反憲法第15條有關生存權、工作權
    及財產權應予保障之意旨云云，顯屬誤解。又人民有知法之
    義務，行政指導並非行政機關為行政行為時必要履行之程序
    ，上訴意旨亦無可採。（三）原審斟酌全辯論意旨及調查證
    據之結果，以原處分及訴願決定均無違誤，因將其均予維持
    ，駁回上訴人之訴，核無違誤。上訴論旨，仍執前詞，指摘
    原判決違誤，求予廢棄，難認有理由，應予駁回。
七、據上論結，本件上訴為無理由，爰依行政訴訟法第255條第1
    項、第98條第1項前段，判決如主文。
中　　華　　民　　國　　96　　年　　9　　 月　　13　　日
                  第一庭審判長法  官　高　啟　燦
                              法  官  黃　璽　君
                              法  官　廖　宏　明
                              法  官　楊　惠　欽
                              法  官　林　樹　埔
以  上  正  本  證  明  與  原  本  無  異
中　　華　　民　　國　　96　　年　　9　　 月　　14　　日
　　　　　　　　　　　　　　　書記官　吳　玫　瑩
